臺灣嘉義地方法院民事判決
110年度朴簡字第52號
原      告  台新資產管理股份有限公司

法定代理人  吳統雄  


訴訟代理人  吳昀儒  
            黃美玲  
            王裕程  
被      告  陳正芳  
訴訟代理人  陳春祝  
受告知人即
被  代位人  陳麗華  
上列當事人間代位請求給付借款事件，本院於民國110年9月2日
言詞辯論終結，判決如下：
    主  文
原告之訴駁回。
訴訟費用由原告負擔。 　　
    事實及理由
一、原告主張：
　㈠訴外人即受告知人陳麗華曾向原告申辦現金卡使用，然因債
    務不履行，目前尚積欠原告新臺幣（下同）262,259元及其
    中260,626元自民國96年5月23日起至104年8月31日止，按年
    息20％計算的利息，及自104年9月1日起至清償日止，按年息
    15％計算之利息未為清償，原告並已取得臺灣花蓮地方法院1
    00年度司執字第14431號債權憑證。
　㈡原告得知陳麗華對被告有1筆200萬元之消費型借款債權，並
    就被告所有坐落屏東市○○段000地號土地及其上465建號之不
    動產（下稱系爭房地）設定普通抵押權擔保，迄今尚未清償
    塗銷，且依據陳麗華106年綜合所得稅各類所得資料清單，
    陳麗華有收到被告的利息，可以證明被告與陳麗華間確實有
    借貸關係，惟被告於本院民事執行處110年度司執字第711號
    強制執行程序竟否認債務存在。因陳麗華對原告負有系爭債
    務，其對被告之200萬元債權業於108年7月9日屆至清償期而
    未獲清償，且怠於行使其給付請求權，原告按民法第242條
    規定代位陳麗華請求被告給付，並於訴之聲明所述之權利範
    圍内准由原告代為受領，提起本件訴訟等語。
　㈢並聲明：請求被告於103年7月10日向陳麗華借款200萬元範圍
    内，給付陳麗華262,259元，及其中260,626元自96年5月23
    日起至104年8月31日止，按年息20％計算之利息，及自104年
    9月1日起至清償日止，按年息15％計算之利息，及程序費用5
    00元，並准由原告代陳麗華受領。
二、被告則以：
  ㈠被告因投資失利，家人擔心被告所有系爭房地會被賣掉，致
    年邁雙親無屋可居，故商議委請代書將系爭房地設定系爭抵
    押權予胞妹陳麗華，但被告與陳麗華雙方並無實際借貸關係
    。原告所提出陳麗華106年度、108年度綜所稅所得清單，上
    列原告身分證號碼之利息所得，經查詢屏東市國稅局綜所稅
    課表示是根據系爭抵押權設定而提列，被告並提出雙方無實
    際借貸關係之切結書2張，而綜所稅課已將該利息資料更正
    為零。
  ㈡又陳麗華於96年間向原告申辦現金卡使用，然因債務不履行
    ，至今尚積欠原告系爭債務未為清償，豈有財力於103年借
    款200萬元予被告，並設立系爭抵押權予以擔保，此乃合理
    推論。被告與陳麗華無實際借貸關係，且原告除系爭抵押權
    設定一事外，並未提出任何被告及陳麗華實際借貸往來之證
    明等語答辯。
  ㈢並聲明：原告之訴駁回。
三、得心證之理由：
  ㈠按債務人怠於行使其權利時，債權人因保全債權，得以自己
    之名義，行使其權利。但專屬於債務人本身者，不在此限，
    為民法第242條所明定。又代位權係債權人代行債務人之權
    利，故代行者與被代行者之間，必須有債權債務關係之存在
    ，否則即無行使代位權之可言（最高法院49年台上字第1274
    號判例參照）。查原告主張其為陳麗華之債權人，業據提出
    臺灣花蓮地方法院債權憑證為證（本院卷第9頁），而原告
    並陸續於100年、104年、107年、108年、109年、110年間向
    法院聲請對陳麗華強制執行等情，亦經本院依職權調閱臺灣
    花蓮地方法院100年度司執字第1443號、本院110年度司執字
    第711號執行案卷查明屬實，堪信原告確實為陳麗華之債權
    人。
　㈡次按債權人得以自己名義代位行使者，為債務人之權利而非
    自己之權利，若債務人自己並無該項權利，債權人自無代位
    行使之可言，最高法院著有49年台上字第175號判例可資參
    照。原告主張陳麗華對被告有借款債權請求權存在，亦為被
    告所否認，就此利己之事實，應責由原告負舉證之責。又稱
    消費借貸者，謂當事人一方移轉金錢或其他代替物之所有權
    於他方，而約定他方以種類、品質、數量相同之物返還之契
    約，民法第474條第1項定有明文。故消費借貸係要物契約，
    貸與人主張其與借用人間有金錢消費借貸關係存在，應先就
    其發生所須具備之特別要件，即「金錢之交付」及「借貸意
    思表示互相一致」負舉證之責任，若其先不能舉證，則借用
    人就其抗辯事實即令不能舉證，或其所舉證據尚有疵累，仍
    應駁回貸與人之請求（最高法院81年度台上字第2372號判決
    、87年度台上字第2734號裁定意旨參照）。
　㈢經查，原告主張陳麗華於103年7月10日對被告有1筆200萬元
    之消費型借款債權，並就被告所有系爭房地設定系爭抵押權
    擔保，迄今尚未清償塗銷，且依據陳麗華106年綜合所得稅
    各類所得資料清單，陳麗華有收到被告的利息，可以證明被
    告與陳麗華間確實有借貸關係，並提出系爭房地第一類謄本
    、陳麗華106年度及108年度綜合所得稅各類所得資料清單為
    證（本院卷第11至14頁），惟據被告否認有向陳麗華借款，
    業據被告提出陳麗華出具內容為「本人陳麗華於103年7月10
    日起雖受理陳正芳之不動產（即系爭房地）辦理抵押權設定
    ，但並無實際借貸關係，故未收取任何利息」的切結書為證
    （本院卷第177頁）。因此，依上開舉證責任之說明，原告
    既然代位貸與人陳麗華，其則須就陳麗華有「金錢之交付」
    及陳麗華與被告間「借貸意思表示互相一致」等特別條件負
    舉證之責任，然原告除提出上開證據外，尚未能提出其他證
    據證明陳麗華已交付200萬元的借貸款項給被告，自難認陳
    麗華與被告間有200萬元之消費型借款債權債務關係存在。
    再參以原告自100年起即執支付命令及確定證明書向臺灣花
    蓮地方法院聲請強制執行無結果而經該院核發債權憑證，又
    於104年、107年執前開債權憑證向臺灣花蓮地方法院聲請強
    制執行均無結果，再於108年間向臺灣屏東地方法院聲請執
    行受償金為4,400元，後於110年向本院聲請強制執行也無結
    果等情，業經本院依職權調閱臺灣花蓮地方法院100年度司
    執字第1443號、本院110年度司執字第711號執行案卷(含繼
    續執行紀錄表）核閱無誤，可見陳麗華顯然無足夠之資力可
    於103年7月10日貸與被告200萬元之鉅款，被告抗辯其與陳
    麗華間無實際借貸關係存在等語，堪可採信。
四、綜上所述，原告依民法第242條代位權規定，及消費型借款
    債權之法律關係，請求被告給付陳麗華如訴之聲明所示之金
    額，並由原告代為受領，為無理由，應予駁回。
五、本件事證已臻明確，兩造其餘之主張、陳述及所提證據暨攻
    擊防禦方法，經本院審酌後，認與本件判決結果無影響，爰
    不一一贅述。
六、訴訟費用負擔之依據：民事訴訟法第78條。 　　
中　　華　　民　　國　　110 　年　　9 　　月　　15　　日
                  臺灣嘉義地方法院朴子簡易庭
                                  法　官　周欣怡
以上正本係照原本作成。
如對本判決上訴，須於判決送達後20日內向本庭（嘉義市文化路
308之1號）提出上訴狀（均須按他造當事人之人數附繕本）。如
委任律師提起上訴者，應一併繳納上訴審裁判費。
中　　華　　民　　國　　110 　年　　9 　　月　　15　　日
                                  書記官  葉芳如